最高法院刑事判決　　　　　　九十四年度台上字第六二三四號
　　上　訴　人　丁○○
　　　　　　　　　　　　18弄.
　　選任辯護人　蔡明熙律師
　　上　訴　人　壬○○
　　　　　　　　　　　　號
　　　　　　　　　　　　9樓
　　選任辯護人　蔡宏修律師
　　上　訴　人　癸○○
　　　　　　　　　　　　259.
　　選任辯護人　黃東熊律師
　　上　訴　人　辛　○
　　　　　　　　　　　　樓
　　　　　　　　　　　　號8樓.
　　選任辯護人　盧之耘律師
　　　　　　　　鍾永盛律師
　　上　訴　人　戊○○
　　　　　　　　　　　　巷17.
　　　　　　　　　　　　1樓
　　選任辯護人　蔡易紘律師
　　　　　　　　王乃民律師
　　上　訴　人　庚○○
　　　　　　　　　　　　2樓
　　　　　　　　丙○○
　　　　　　　　　　　　（另案在台灣台北監獄執行）
　　　　　　　　己○○
　　　　　　　　甲○○
　　　　　　　　　　　　號3樓.
　　　　　　　　乙○○
　　　　　　　　　　　　5樓
上列上訴人等因常業詐欺等罪案件，不服台灣高等法院中華民國
九十四年五月十八日第二審更審判決（九十三年度上更(一)字第二
八五號，起訴案號：台灣台北地方法院檢察署八十九年度偵字第
二四四九、三三五七、三九五四、三九五五、五四五五、五七三
二、六二一○、七七○六、一一三三一、一六四五二、一七二五
四、一七四八○、一九六七四、二○七八四、二三六八一號，九
十年度偵字第八一六、六五四一、六五六五、六五九二、七八九
三、八五九五、一二八五九、一二九一九、一三一五五、一九七
八九、一九八一三、一九九四九號），提起上訴，本院判決如下
：
    主  文
原判決關於丁○○、壬○○、庚○○、丙○○、癸○○、辛○、
戊○○、甲○○、己○○及乙○○部分均撤銷，發回台灣高等法
院。
    理  由
本件原判決撤銷第一審關於上訴人丁○○、庚○○、丙○○、戊
○○、甲○○、己○○、癸○○、乙○○、辛○部分科刑及諭知
上訴人壬○○無罪之判決，經變更起訴法條、為新舊法比較後，
改判依牽連犯從一重均論處丁○○、壬○○、庚○○、己○○及
乙○○共同以犯詐欺取財罪為常業罪刑（丁○○、己○○均為累
犯），皆論處癸○○、丙○○、戊○○、甲○○共同連續偽造私
文書，足以生損害於他人罪刑（戊○○、甲○○均為累犯）及論
處辛○共同連續行使偽造私文書，足以生損害於他人罪刑。固均
非無見。
惟查：(一)、原判決事實欄壹之一關於丁○○、壬○○及庚○○部
分，認定丁○○於民國八十八年三月起至同年十月間，與庚○○
基於連續行使偽造信用卡準私文書、行使偽造簽帳單私文書及反
覆向商家詐取財物或不法利益且恃以維生之犯意聯絡，利用所購
得之空白信用卡、信用卡內碼資料，而以庚○○提供如原判決附
表貳、所示工具，偽造成如原判決附表壹所示信用卡，並於其
後以括弧將其中編號1至43、44、48至55 號予以除外，亦即認原
判決附表壹，除編號第45號至第47號所示，於九十一年四月間所
持用之該紙「富邦銀行卡號0000000000000000」信用卡外，其餘
均非係高、曾二人所偽造。然原判決於理由內則以庚○○於八十
八年三、四月間與丁○○共同偽造信用卡，二人繼於同年十月間
共同持偽造之信用卡向特約商店消費，詐購財物等情，已經高、
曾二人於偵查中坦承不諱，並說明丁○○所犯行使偽造信用卡之
輕行為應為偽造之重行為所吸收，庚○○所犯偽造準私文書之低
度行為應為偽造之高度行為所吸收，不另論罪等語（見原判決第
二十三頁、第三十八頁、第四十頁）。似認原判決附表壹編號 3
至編號21於八十八年十月間所持用之信用卡亦係丁○○、庚○○
二人所偽造。此與原判決上開認定之事實不相符合，而有判決理
由矛盾之違法。(二)、原判決於論罪理由內就丁○○、壬○○、庚
○○、己○○及乙○○部分，均說明依信用卡使用情形，必於信
用卡背面之簽名欄簽名後，始得持卡消費，並於簽帳單上簽名為
證。在信用卡背面簽名欄簽名，單純自形式上觀察，足以表示信
用卡之簽名者於信用卡有效期限內有權使用該信用卡之辨識及證
明，非依習慣或特約表示一定用意之證明，性質上係屬刑法第二
百十條之私文書，因認渠等於偽造之信用卡背面簽名欄內偽簽他
人署押，應成立刑法第二百十條之偽造私文書罪（見原判決第三
十五、三十八、三十九、七十六、七十七、八十九頁）。然於各
該犯罪事實部分，並未認其有足生損害於他人情形（見原判決第
六、十五、二十頁），乃就該部分行為論以刑法第二百十條之偽
造私文書罪，致所為事實認定與其理由之論敘不相一致，自屬判
決違背法令。且原判決事實既認定渠等在信用卡背面簽名欄簽署
申請人姓名後，並有持該信用卡「行使」情事，然於理由內就該
部分僅認應成立刑法第二百十條之偽造私文書罪，而未論以同法
第二百十六之行使罪名（見原判決第三十九頁第十九行至第二十
一行），亦不無判決適用法則不當之違法。而原判決事實就辛○
部分，雖亦認定渠與已另案判處罪刑確定之劉昌志、謝冠名三人
於取得黃文祥、葉明財提供之渣打銀行、花旗銀行、台新銀行及
土地銀行之偽造信用卡後，即在其背面簽名欄內分別偽造「SAND
Y 」、「洪瑞恭」及「許澤民」之署押，以備盜刷信用卡時供驗
證之用等情。然於論罪理由內對此部分行為所應成立之罪名，則
未置一詞，稍加論斷，應有判決不適用法則之違法。(三)、原判決
事實認定丁○○於九十一年三月二十六日持變造之邱俊雄國民身
分證，於中華電信公司行動電話業務「申請書」上之原用戶簽章
欄偽造「李秋煌」之印文一枚，並於「委託書」上之委託人欄及
受託人欄分別偽造「李秋煌」、「邱俊雄」之署押、印文，持以
向中華電信公司板橋營運處申請補發李秋煌0000000000號行動電
話SIM 卡，致使該公司陷於錯誤，准予補發，而詐得該行動電話
門號之租用權，並享有撥打行動電話無須支出電信服務費用之不
法利益，足生損害於李秋煌本人及中華電信公司用戶資料管理之
正確性等情。依此，丁○○除偽造中華電信公司行動電話業務「
申請書」予以行使外，並有偽造「委託書」行使之行為。原判決
於理由內就高某偽造「委託書」並予行使之事實，未說明所應成
立之罪名，亦有判決不適用法則之違法。且電信法第五十六條第
一項之違法盜接電信設備罪所稱以有線、無線或其他電磁方式，
盜接或盜用他人電信設備通信者，並不限於以盜拷他人行動電話
之序號、內碼等資料於自己之手機內，為盜用之唯一方式，其他
諸如：利用他人住宅內之有線電話，盜打他人電話為通信行為；
或在住宅外之電話接線箱內，盜接他人之有線電話線路，以自己
之電話機盜打他人電話為通信行為；或意圖為自己不法之所有，
竊取他人之行動電話手機，進而為盜打通信之行為；或僅以使用
竊盜之意思，擅取他人之行動電話手機為盜打通信之行為等，不
一而足，皆成立本罪。原判決事實既認丁○○係以冒用李秋煌名
義之方式，申請補發李某之行動電話SIM 卡，而得以盜打李某之
行動電話，以獲取免付電話費之不法利益，所為自應成立上開電
信法第五十六條第一項之罪，原判決未論以該罪名，同有判決不
適用法則之違誤。(四)、原判決事實關於乙○○部分，係認定李某
與綽號「阿明」、「阿文」之成年男子，基於共同犯意聯絡，於
八十九年七月二十四日上午十一時及同日下午一時許，由綽號「
阿明」、「阿文」者持偽造之信用卡至原判決附表拾陸所示特約
商店，偽簽簽帳單，詐購表列物品等情。理由內則以李某於警詢
供承伊曾於八十九年七月二十四日至台北縣五股工業區○○○路
十三號嘉家豪家具行持四張偽造信用卡刷卡消費，購買四十八萬
元之家具交予友人黃偉恩抵償債務，該四張偽卡均係伊所製作等
語，渠於第一審亦坦認此部分事實（見二三六八一號偵卷第三頁
背面、第四頁，一審第二卷第七十七頁），核與證人黃偉恩所證
相符，再佐以證人張佩君、林美雲之供證及偽造之簽帳單影本、
交易明細表等，乃認乙○○上開警詢之自白與事實相符，而採為
論罪依據。是乙○○上開警詢及第一審之自白與原判決該部分事
實認定已有出入，原審採為李某該部分犯行之論據，應有證據上
理由矛盾之違法。且原判決理由既採信乙○○確曾於上開日期親
至嘉家豪家具行持偽造信用卡詐購家具之自白，嗣又以乙○○雖
於八十九年七月二十二日出境，同年八月三日入境，有其出境資
料可按，然此部分犯行不需李某親自為之，其由與之有共同犯意
聯絡之「阿明」、「阿文」二人前往刷卡消費，李某仍無解於共
謀共同正犯罪責，因而將渠辯稱案發之日渠已出國，不在國內之
語，予以摒棄不採（見原判決第八十四、八十五頁）。此項論斷
與上開採認乙○○警詢及第一審自白之論敘，亦有前後矛盾之違
誤。(五)、刑法第九十條第一項所指「犯罪習慣」與「連續犯」不
同，必須有具體之事實，足資證明行為人有犯罪之惡習及慣行，
始能認有犯罪習慣。而連續犯則係指基於一個概括之犯意，連續
犯同一之罪名而言。前者係一種犯罪之習性，後者係一種犯罪之
態樣，二者有別，故有犯罪習慣並非當然為連續犯，而連續犯亦
不能當然認為有犯罪習慣。原判決事實欄關於癸○○、丙○○、
戊○○及甲○○部分，均認定渠等有犯罪習慣，而分別基於偽造
信用卡準私文書之概括犯意，有連續偽造信用卡，售予他人使用
情事。理由內除說明渠等所為應成立刑法第二百十條、第二百二
十條第一項、第二項之偽造準私文書，足以生損害於他人罪外，
並以渠等有犯罪習慣，而同時依刑法第九十條第一項規定，均諭
知於刑之執行完畢或赦免後，令入勞動場所強制工作三年。然原
判決於理由內對於事實欄所載癸○○、丙○○、戊○○及甲○○
有「犯罪習慣」乙節，並未說明所憑認定之依據及其心證理由，
徒以渠等連續大量偽造信用卡販售圖利，對金融交易秩序危害甚
鉅，即認有犯罪習慣（見原判決第五十六頁、第五十九頁、第九
十四頁），此不啻係將連續犯與犯罪習慣同視，揆諸上開說明，
已有判決理由不備之違法。且原判決於理由內就認定丁○○、己
○○及乙○○有犯罪習慣之事實，僅以渠等偽造信用卡，並持之
向商店詐購財物或獲取不法利益，且恃以維生，乃認應有犯罪習
慣，此無異將恃某犯罪以為生計之常業犯，視為當然有犯罪習慣
，而對於究有何證據足以證明渠等確有犯罪之惡習及慣行，仍未
為適切之說明，亦屬判決理由不備。(六)、原判決於理由內係以丁
○○自八十八年一月十五日至九十一年五月六日止，偽造大量信
用卡，並多次持之向商家詐取財物或不法利益，恃以維生，顯係
以犯詐欺罪為常業，並有犯罪習慣，乃認應依刑法第九十條之規
定，諭知於刑之執行完畢或赦免後，令入勞動場所強制工作三年
（見原判決第四十七頁）。然依原判決認定之事實，壬○○於八
十八年八月間與丁○○認識並同居後，即與之基於共同犯意聯絡
，為高某書寫偽造之信用卡內碼及持卡人姓名等資料，而有共同
偽造信用卡、簽帳單，並持向特約商店詐取財物或不法利益，恃
以維生之犯行，理由內並說明劉女所為係牽連犯刑法第二百零一
條之一第一項、第二百十六條、第二百十條及第三百四十條之罪
，應從一重論以常業詐欺罪。則原判決就丁○○既以上情，認應
依刑法第九十條第一項規定，諭知刑後強制工作之保安處分。然
就情節相若，同樣論以常業詐欺罪之壬○○，卻未為相同之保安
處分諭知，其就二常業犯罪，且情節相若者，為不同之處遇，此
項保安處分裁量權之職權運用未免有失平允，自非適法。(七)、依
原判決認定之事實，辛○係於八十九年十二月二日起至九十年五
月十日止，先後與李迺權、胡天民及劉昌志、謝冠名、葉明財等
人於原判決附表拾貳編號1 至17所示時地，以侵占他人遺失之身
分證備查驗，而冒名持偽造之信用卡，偽簽簽帳單，向特約商店
詐購財物，再將之變賣朋分花用等情。理由內並說明辛○所為牽
連犯刑法第二百十六條、第二百二十條第一項、第二項、第二百
十條、第三百三十七條及第三百三十九條第一項之罪，應從一重
論以共同連續行使偽造私文書，足以生損害於他人罪。此較之原
判決事實就同案被告庚○○認渠係於八十八年三月至同年十月間
，與丁○○共同持偽造之信用卡於原判決附表壹編號3 編號21所
示時地，向表列特約商店詐購財物或獲取不法利益等情，其施詐
之犯罪時間較長，次數及所詐得金額較多。即與原判決事實認定
己○○係自九十年二月起至同年九月間止，於原判決附表拾所
示時地，向特約商店詐購財物或獲取不法利益等情相較，其持偽
造信用卡向商店詐購財物及獲取不法利益，亦屬情節相若。即原
判決事實亦認辛○與已判決確定之劉昌志、謝冠名、葉明財及自
稱為「黃文祥」之男子等人，係基於行使偽造信用卡準私文書、
偽造簽帳單及意圖為自己不法所有犯意聯絡，而組成盜刷信用卡
購物之「詐欺集團」等情（見原判決第十三頁）。則既係以詐欺
為目的之集團性犯罪，是否有以之為業，而恃以維生情形？即不
無研酌餘地。原判決於理由內就庚○○、己○○二人持偽造信用
卡向商店施詐之犯罪情節，認渠等均係以詐騙為目的之職業性犯
罪，而恃之維生，應論以常業犯。然就辛○上開所犯較重或相若
之詐欺情節，卻未論以詐欺之常業犯，致其關於常業犯之採認，
似亦不無有失衡平，同非適法。(八)、依原判決認定之事實，丁○
○偽造信用卡持以向特約商店詐購財物及獲取不法利益之犯罪時
間，係於八十八年一月十五日起至九十一年五月六日止，而壬○
○於八十八年八月間與之認識並同居後，亦參與共同犯罪等情。
而丁○○於第一審調查時固坦認八十八年及八十九年一月間之盜
刷信用卡犯行，然辯稱伊因案於八十九年一月十七日入監服刑，
迄九十年三月始出監等語，觀諸渠於八十七年間確因涉犯詐欺罪
經判刑確定，計應執行有期徒刑一年六月，而於八十九年二月十
一日送監執行，迄九十年四月三日執行完畢出監（見一審第一卷
第一九三頁、第二卷第八十四頁），似徵所辯尚非無據。如果無
誤，渠應無於該在監服刑期間與壬○○共同犯罪可能。此係對渠
等有利之證據，原審未加採酌，亦未於判決內說明不採之理由，
尚嫌理由不備。(九)、「證人保護法第二條所列刑事案件之被告或
犯罪嫌疑人，於偵查中供述與該案案情有重要關係之待證事項或
其他共犯之犯罪事證，因而使檢察官得以追訴該案之其他共犯者
，以經檢察官事先同意者為限，就其因供述所涉之犯罪，減輕或
免除其刑」，證人保護法第十四條第一項定有明文。丙○○之原
審選任辯護人於原審更審前曾具狀謂丙○○於偵查中就所為買賣
空白信用卡犯行，曾與檢察官達成認罪協商，配合檢察官辦案，
將相關資料及線索提供參考，因而擴大偵查，查獲其他相關上、
下游行為人，檢察官於起訴書對此雖未述及，然有偵訊錄音帶可
稽，即檢察官函覆原審法院亦同意本件有上開證人保護法之適用
等語，乃求予減輕其刑。而台灣台北地方法院檢察署於九十二年
五月十九日確曾函覆原審法院，對於本案被告等人已供出其他共
犯，因而破獲而得以追訴者，均同意有證人保護法第十四條之適
用（見原審上訴卷第二卷第二一七頁、第三卷第三三七頁）。則
范某上開所辯真實與否？攸關渠有否上開證人保護法減免其刑規
定之適用，對其利益非無重大關係，自應詳加查明。原審對此未
遑詳查，亦未於判決內說明何以不採之理由，非惟證據調查職責
未盡，抑且理由不備。以上，或係上訴意旨所指摘，或為本院得
依職權調查之事項，應認原判決關於上訴人等十人部分仍有撤銷
發回更審之原因。原判決關於丁○○、壬○○、庚○○不另諭知
無罪部分，基於審判不可分原則，應併予發回。
據上論結，應依刑事訴訟法第三百九十七條、第四百零一條，判
決如主文。
中　　華　　民　　國　九十四　年　 十一 　月　　十　　日
                      最高法院刑事第九庭
                          審判長法官  張　淳　淙
                                法官  張　春　福
                                法官  呂　丹　玉
                                法官  洪　昌　宏
                                法官  賴　忠　星
      本件正本證明與原本無異
                                      書  記  官
中　　華　　民　　國　九十四　年　 十一 　月 　十五 　日
                                                      Ｔ
